臺灣高等法院刑事判決
110年度上易字第1285號
上  訴  人  
即  被  告  彭明炫



上列上訴人即被告因竊佔案件，不服臺灣桃園地方法院108年度
易字第1246號，中華民國110年3月24日第一審判決（起訴案號：
臺灣桃園地方檢察署107年度偵字第26604號；併辦案號：臺灣桃
園地方檢察署109年度偵字第27249號），提起上訴，本院判決如
下：
    主  文
上訴駁回。
    事  實
一、彭明炫係桃園市○○區○○○街0 號建物之所有權人，明知其建
    物對面之桃園市○○區○○○段000000000地號土地（下稱○○○段
    土地）為他人所有，其並無占用之正當權源，見該土地之邊
    坡擋土牆結構損壞無人管理，為維護安全未經前揭○○○段土
    地所有權人劉慶珠之同意而自行修繕、整地，於民國106年7
    月間某日，竟意圖為自己不法之利益，基於竊佔之犯意，未
    經劉慶珠同意，擅自在前揭○○○段土地上興建鋼骨構造物，
    供己停車及擺放私人物品之用，以此方式排除他人之占有使
    用，竊佔如附件「桃園市楊梅地政事務所土地複丈成果圖」
    編號「A」所示面積36平方公尺之土地。
二、案經劉慶珠訴由臺灣桃園地方檢察署檢察官偵查起訴及移送
    併辦。
    理  由
壹、證據能力
一、按被告以外之人於審判外之言詞或書面陳述，除法律有規定
    者外，不得作為證據；又被告以外之人於審判外之陳述，雖
    不符合同法第159條之1至第159條之4之規定，但經當事人於
    審判程序同意作為證據，法院審酌該言詞陳述或書面陳述作
    成時之情況，認為適當者，亦得為證據，當事人、代理人或
    辯護人於法院調查證據時，知有第159條第1項不得為證據之
    情形，而未於言詞辯論終結前聲明異議者，視為有前項之同
    意，刑事訴訟法第159條第1項及第159條之5分別定有明文。
    本案當事人就本判決所引用下列被告以外之人於審判外之陳
    述，迄至言詞辯論終結前均未聲明異議，經本院審酌該等證
    據之作成情況，核無違法取證或其他瑕疵，認均適為本案認
    定事實之依據，依刑事訴訟法第159條之5規定，有證據能力
    。
二、本案犯罪事實之非供述證據，查無違反法定程序取得之情，
    依刑事訴訟法第158條之4規定反面解釋，亦具證據能力。
貳、實體方面
一、訊據被告固坦承於106年7月間，在告訴人劉慶珠所有之○○○
    段土地施作鋼骨構造物之事實，惟矢口否認有何竊佔之犯行
    ，辯稱：伊僅佔用5坪大，但檢察官起訴是12坪，原地主沒
    有盡到管理職權，伊為了讓這塊地不要崩塌，好意做鋼樑平
    台作為擋土牆，那塊地停不了任何車，也放不了任何私人物
    品，現址雜物不是伊擺放的云云。惟查：
　㈠被告因告訴人劉慶珠所有前揭○○○段土地之邊坡擋土牆結構損
    壞且無人管理，為維護安全即自行修繕、整地，嗣被告於10
    6年7月間，在該土地施作鋼骨構造物等情，為被告供承不諱
    ，並有告訴人提出之現場照片、○○○段土地之土地登記第一
    類謄本、原審勘驗筆錄暨現場照片及桃園市楊梅地政事務所
    土地複丈成果圖等件在卷可稽（見107年度偵字第26604號偵
    查卷第28至31頁、第85頁背面至第86頁、第92頁背面，原審
    108年度審易字第2139號卷【下稱原審審易卷】第239至242
    、245至252、257頁），此部分事實，首堪認定。
　㈡前揭○○○段土地之所有權人均為告訴人乙節，有○○○段土地之
    土地登記第一類謄本在卷可稽（見前揭偵查卷第30頁），且
    被告於偵查中供稱：不知道土地所有人是誰，政府鋪水泥地
    ，伊以為是國有地等語（見前揭偵查卷第5頁背面、第57頁
    背面）；於原審準備程序及審理時陳稱：伊不知道土地為誰
    所有，但曾問過里長，里長有去找地主，伊想要告知地主該
    土地崩塌危害到伊了，土地不是伊的等語（見原審審易卷第
    84、183頁），顯見被告明知前揭○○○段土地為他人所有，被
    告如欲占有、使用上開○○○段土地，自須取得合法權源甚明
    。
　㈢惟被告明知其並無合法之占有權源，卻自106年7月間某日起
    ，在前揭○○○段土地上，以施作鋼骨構造物，停放車輛及擺
    放私人物品之用等方式加以占用，茲分述如下：　　
　⒈該鋼骨構造物係鎖固於既有階梯式混凝土地坪上，倘僅針對
    該鋼骨構造物拆除，不會造成山坡地土地流失，非屬避免山
    坡地土地流失而不可或缺之建物，此有桃園市政府水務局10
    8年7月1日桃水坡字第1080045585號檢附該局108年6月25日
    辦理桃園市○○區○○○街0號對面建物疑義之會勘紀錄（見前揭
    偵查卷第73至75頁），是該鋼骨構造物並非避免山坡地土地
    流失而不可或缺之建物。
　⒉又被告於偵查中供稱：（為何要將其做為停車場之使用？）
    我只是偶爾使用，我認為我只是代為看管。另我家因在改裝
    ，就暫放一些物品在該處。我的私人物品在房子改裝後會盡
    快搬遷等語(見前揭偵查卷第57至58頁)；於原審準備程序時
    供稱：二年前，伊發現家前面坡坎一再崩塌，伊砌磚牆，所
    以就拿來做停車場使用，但那是任何人都可以停，伊有時停
    有時沒停等語（見原審審易卷第45頁）；於原審準備程序時
    供稱：伊車子從法官上次開庭之後就沒有再停過了等語（見
    原審審易卷第84頁）；於原審準備程序時供稱：（為何你搭
    了擋土牆之後，進而把那塊土地作為個人使用？）因為我家
    正在改建，因為龜裂造成我家龜裂，我花了兩年在整修我家
    的東西，所以移出的水泥沙那些東西我就推放在那邊，等到
    我家鷹架拆除之後我會全部移除掉。現在我的房子還在整修
    ，東西還是放在那邊。停車的部分，之前我停下去，有時候
    我就開走了，我沒有天天停，我停車就只是暫時停而已，我
    會開走，我並沒有搭停車棚劃定這是我的，任何人都可以停
    等語(見原審卷第86頁)；於原審在上開○○○段土地現場實施
    勘驗時供稱：水泥地之前是政府鋪的，因有破裂，伊好心重
    鋪等語（見原審卷第241頁）。依被告前揭歷次之供述，其
    自承確有在上開○○○段土地上舖設水泥、施作鋼骨構造物，
    並停放車輛及擺放私人物品之情事。
　⒊參以告訴人提出之現場照片（見前揭偵查卷第28至29頁、第8
    5頁背面至86頁），足證被告自106年7月間某日起即以施作
    鋼骨構造物後，停放車輛及擺放私人物品之用等方式占用上
    開○○○段土地乙情，應堪認定。被告雖辯稱上開○○○段土地為
    山坡地，經施作鋼骨構造物後，無法停車或放置私人物品，
    現址之雜物非伊擺放云云，自非可採。
　㈣按刑法所稱竊佔，係指於違反他人意願之客觀情形下，就他
    人對於不動產所既存之持有狀態加以排除，並重新建立支配
    管領力之行為。被告為維護己身及公眾安全，自行修繕告訴
    人所有○○○段土地之擋土牆、整地等行為，此非屬以己力支
    配他人不動產之竊佔行為，然其既明知就上開○○○段土地並
    無合法占有之可能，於修繕完畢後，施作鋼骨構造物，用以
    停放車輛及擺放私人物品等方式占用上開○○○段土地，此當
    屬對於告訴人所有不動產所既存之持有狀態加以排除，並建
    立支配管領力之行為，其主觀上具有竊佔之故意，實堪認定
    。
　㈤被告雖辯稱其僅占用5坪大，非檢察官起訴是12坪云云。惟被
    告以施作鋼骨構造物，停放車輛及擺放私人物品之用等方式
    竊佔上開○○○段土地，已如前述，則其竊佔之範圍自屬鋼骨
    構造物及桃園市○○區○○○街0號前面可供停車之水泥地。而原
    審於109年12月16日前往上開○○○段土地現場實施勘驗，經與
    檢察官、被告及告訴代理人確認被告竊佔之範圍後，囑託會
    同到場之地政人員就鋼骨構造物及桃園市○○區○○○街0號前面
    可供停車水泥地之範圍予以測量複丈得出如附件「桃園市楊
    梅地政事務所土地複丈成果圖」編號「A」所示之土地，該
    面積36平方公尺等情無訛，有原審109年12月16日現場勘驗
    筆錄（含現場拍攝照片）、桃園市楊梅地政事務所109年12
    月30日楊地測字第1090015967號函檢附之桃園市○○區○○○段0
    0000000地號土地複丈成果圖等件在卷可參（見原審卷第239
    至253、255至258頁）。是被告雖辯稱其佔用之面積僅5坪云
    云，自非可採。
　㈥綜上所述，本案事證明確，被告犯行堪以認定，應依法論科
    。至被告雖聲請調查83、84年至90年桃園市○○區○○○街0號到
    00號間馬路邊坡土地雨水崩落情形，及馬路為何崩落之原因
    ，以證明上開○○○段土地容易地基滑落，該鋼骨構造物係作
    為擋土牆之用或請求從新量測實際占用之範圍云云，惟本件
    事證已明，自無調查之必要，附此敘明。
　㈦至被告於本案辯論終結後具狀表示告訴人有意將山坡地轉賣
    予其，其與告訴人之法務專員正在協商，只差土地價格問題
    ，請求寬限宣判日期云云，惟本件竊佔之行為自106年7月間
    某日起佔用上開○○○段土地，其犯罪行為於竊佔之始即已成
    立，則被告事後是否取得上開○○○段土地之所有權，均與本
    案竊佔之事實無涉，所請礙難准允，併此敘明。　
二、新舊法比較
　　被告行為後，刑法第320條業於108年5月29日修正公布，同
    年月31日生效。修正前刑法第320條規定：「意圖為自己或
    第三人不法之所有，而竊取他人之動產者，為竊盜罪，處5
    年以下有期徒刑、拘役或500元以下罰金。意圖為自己或第
    三人不法之利益，而竊佔他人之不動產者，依前項之規定處
    斷」；修正後規定：「意圖為自己或第三人不法之所有，而
    竊取他人之動產者，為竊盜罪，處5年以下有期徒刑、拘役
    或50萬元以下罰金。意圖為自己或第三人不法之利益，而竊
    佔他人之不動產者，依前項之規定處斷」，將竊佔罪之罰金
    刑法定最高本刑提高至50萬元，經比較新舊法，修正後之規
    定並未較有利於被告，依刑法第2條第1項前段之規定，自應
    適用被告行為時即修正前刑法第320條第2項規定。
三、論罪科刑
　㈠被告所為，係犯修正前刑法第320條第2項之竊佔罪，應依同
    條第1項規定處斷。本案被告自106年7月間某日起占用上開○
    ○○段土地，其犯罪行為於竊佔之始即已成立，嗣後之竊佔狀
    態，為不法狀態之繼續，應僅論以一罪。
　㈡臺灣桃園地方檢察署檢察官以109年度偵字第27249號移送併
    辦意旨書併案審理部分，與本案起訴書所載為同一事實，屬
    同一案件，為本院審理範圍，併予敘明。
四、上訴駁回之理由
　㈠原審經審理結果，以被告犯罪事證明確，並審酌被告為桃園
    市○○區○○○街之住戶，見住家對面土地即告訴人所有○○○段土
    地疏於維護，遂自行修繕、整地以維安全，其於修繕、整地
    完善後，卻施作鋼鐵構造物供己使用，然除設置上開構造物
    供己使用外，尚無其他強行阻隔之行為，考量被告犯罪之動
    機、手段、目的、占用期間、面積及所生損害，暨其有意願
    與告訴人和解之犯後態度，及被告自述：大專畢業，做水電
    工程，經濟狀況尚可等一切情狀，量處拘役50日，並諭知以
    新臺幣1,000元折算1日之易科罰金折算標準。並說明：被告
    占用之時間起至原審言詞辯論終結期日時經估算之利得為新
    臺幣8,578元（計算式詳如附表所示），應依刑法第38條之1
    第1 項、第3 項規定宣告沒收，於全部或一部不能沒收或不
    宜執行沒收時，追徵其價額。核其認事用法、沒收均無違誤
    ，量刑亦稱允當。
　㈡被告上訴意旨雖否認有竊佔之犯行，然此部分業經本院說明
    如前，是被告之上訴並無理由，應予駁回。　　　　
據上論斷，應依刑事訴訟法第368條，判決如主文。
本案經檢察官林小刊提起公訴，檢察官曾文鐘到庭執行職務。
中　　華　　民　　國　　111 　年　　1 　　月　　19　　日
                  刑事第十一庭  審判長法　官  張江澤
                                      法　官  梁志偉
                                      法　官  章曉文 
以上正本證明與原本無異。
不得上訴。
                                      書記官  賴又瑄
中　　華　　民　　國　　111 　年　　1 　　月　　19　　日
附錄本案論罪科刑法條
修正前中華民國刑法第320條
意圖為自己或第三人不法之所有，而竊取他人之動產者，為竊盜
罪，處5 年以下有期徒刑、拘役或 5 百元以下罰金。
意圖為自己或第三人不法之利益，而竊佔他人之不動產者，依前
項之規定處斷。
前二項之未遂犯罰之。

附表
行為人 年份及期間 公告地價 申報地價 計算 合計（新臺幣） 彭明炫 106年7月15日至106年12月31日(被告於106年7月間開始占用告訴人土地而犯竊佔罪，類推適用民法第124條第2項規定，被告之開始占用時間應以106 年7月15日) 1,700元/平方公尺 依平均地權條例第16條前段之規定以公告地價80％ 1,700元（公告地價）×80％×5％（土地法97條城市房屋租金以不超過申報地價10％，以5％計算）×36平方公尺（占用面積）× 170/365年=1,140元（小數點以下四捨五入） 8,578元  107年1月1 日至108年12月31日 1,600元/平方公尺 同上 1,600元×80％×5％×36平方公尺×2年= 4,608元（小數點以下四捨五入）   109年1月1 日至110年2 月26日 1,700元/平方公尺 同上 1,700元×80％×5％×36平方公尺×1又57/365年=2,830元（小數點以下四捨五入）  

附件：桃園市楊梅地政事務所土地複丈成果圖影本